【裁判字號】    99,訴,1443
【裁判日期】    990726
【裁判案由】    返還租賃房屋等
【裁判全文】
臺灣臺北地方法院民事判決              99年度訴字第1443號
原      告  乙○○
訴訟代理人  陳慶諭律師
被      告  甲○○
上列當事人間請求返還房屋事件，本院於民國99年7 月19日言詞
辯論終結，判決如下：
    主      文
被告應將座落臺北市○○區○○路七十巷五號二樓之房屋遷讓返
還原告。
被告應給付原告新臺幣伍拾萬元，及自民國九十九年五月一日起
至返還上開房屋之日止，按月以新臺幣萬元計算之損害金。
訴訟費用新臺幣萬零柒佰元由被告負擔。
本判決第二項於原告為被告以新臺幣壹拾柒萬元供擔保後，得假
執行；但被告如以新臺幣伍拾萬元為原告預供擔保後，得免為假
執行。
    事實及理由
甲、程序方面：
  一、本件被告經合法通知未於言詞辯論期日到場，核無民事訴
      訟法第386 條各款所列事由，爰依原告之聲請，由其一造
      辯論而為判決。
  二、按訴狀送達後，原告不得將原訴變更或追加他訴。但請求
      之基礎事實同一，不在此限。所謂請求之基礎事實同一，
      係指變更或追加之訴與原訴之主要爭點有其共同性，各請
      求利益之主張在社會生活上可認為同一或關連，而就原請
      求之訴訟及證據資料，於審理繼續進行在相當程度範圍內
      具有同一性或一體性，得期待於後請求之審理予以利用，
      俾先後兩請求在同一程序得加以解決，避免重複審理，進
      而為統一解決紛爭者，即屬之。判斷是否合於民事訴訟法
      第255 條第1 項第2 款之「請求之基礎事實」同一，應考
      慮被告之防禦權是否受到不利益及在訴訟之過程，准予為
      訴之變更、追加後，原來已經進行過之訴訟資料與證據資
      料，有無繼續使用之可能性及價值（最高法院90年度台抗
      字第519 號裁判意旨參照）。民事訴訟法第255 條第1 項
      第2 款定有明文。查原告於起訴狀所載應受判決事項之聲
      明第二項後段原記載為「並自99年5 月1 日起至遷讓系爭
      房屋之日止，按每日一千元計算之違約金」，嗣於99年7
      月19日言詞辯論期日變更為「自99年5 月1 日起至遷讓房
      屋之日止，每月三萬元之相當於租金之不當得利」，核其
      聲明之變更，基礎事實並未改變，揆諸前開說明，核無不
      合，應予准許。
乙、實體方面：
  一、原告起訴主張：被告於民國91年9 月30日與原告簽訂房屋
      租賃契約書，向原告承租坐落於臺北市○○路70巷5 號2
      樓之房屋（下稱系爭房屋），約定租賃期間自91年10月8
      日起至93年4 月8 日止，租金每月新臺幣（下同）30,000
      元，嗣租賃期間屆滿，原告同意被告繼續租賃系爭房屋並
      使用收益，是以兩造租賃契約成為不定期租賃契約。惟被
      告自97年5 月起即積欠租金，並稱因財務困難無法給付，
      原告出於善意同意將租金降為25,000元，然被告竟仍未依
      約按月給付，僅斷續給付97年5 月份至同年8 月份租金合
      計100,000 元，迄今已有高達20個月之租金500,000 元尚
      未給付。原告乃於98年11月17日先以鹿港郵局第420號存
      證信函催告被告給付積欠之租金，復於99年3月17日委由
      陳慶諭律師發函通知「解除」系爭租賃契約，並限期遷讓
      系爭房屋返還予原告。詎被告收受上開信函後仍拒不返還
      ，為此爰依民法第455條、第767條第1項前段、土地法第
      100條第3款規定請求被告遷讓返還系爭房屋、給付積欠之
      租金500,000元及自99年5月1日起至遷讓返還系爭房屋之
      日止，按月以30,000元計算之相當於租金之不當得利損害
      金等語，並聲明如主文第一項、第二項所示。
  二、被告經合法通知未於言詞辯論期日到場，亦未提供書狀作
      任何聲明或陳述。
  三、得心證之理由：
    (一)按所有人對於無權占有或侵奪其所有物者，得請求返還之
      。又租賃物為房屋者，遲付租金之總額，非達二個月之租
      額，不得依前項之規定，終止租約。其租金約定於每期開
      始支付者，並應於遲延給付逾二個月時，始得終止契約。
      承租人積欠租金額，除已擔保金抵償外，達二個月以上者
      ，出租人得收回房屋。租賃契約未定期限者，各當事人得
      隨時終止契約。承租人於租賃關係終止後，應返還租賃物
      ；租賃物有生產力者，並應保持其生產狀態，返還出租人
      。民法第767 條第1 項前段、第440 條第2 項、土地法第
      100 條第3 款、民法第450 第2 項前段、第455 條定有明
      文。經查，原告主張上開事實，業據其提出與所述相符之
      房屋租賃契約書、彰化鹿港郵局存證號碼第000420號存證
      信函、律師函、臺灣郵政掛號郵件收件回執等件為證。又
      被告已於相當時期受合法通知，而不於言詞辯論期日到場
      爭執，亦未提出書狀供本院審酌，自堪信原告主張為真實
      。
    (二)次按解除契約，係指當事人之一方，行使其本於法律或契
      約所定之解除權，使契約自始歸於消滅之一方的意思表示
      而言。租賃契約一經合法成立，除有終止之原因外，不能
      以解除之意思表示使之消滅；解釋意思表示應探求當事人
      之真意，不得拘泥於所用之辭句，民法第98條定有明文。
      意思表示不明確，使之明確，屬意思表示之解釋；意思表
      示不完備，使之完備，屬意思表示之補充。前者可減少爭
      議，後者可使意思表示之無效減至最低程度。意思表示解
      釋之客體，為依表示行為所表示於外部之意思，而非其內
      心之意思。當事人為意思表示時，格於表達力之不足及差
      異，恆須加以闡釋，至其內心之意思，既未形之於外，尚
      無從加以揣摩。故在解釋有對話人之意思表示時，應以在
      對話人得了解之情事為範圍，表意人所為表示行為之言語
      、文字或舉動，如無特別情事，應以交易上應有之意義而
      為解釋，如以與交易慣行不同之意思為解釋時，限於對話
      人知其情事或可得而知，否則仍不能逸出交易慣行的意義
      。解釋意思表示端在探求表意人為意思表示之目的性及法
      律行為之和諧性，解釋契約尤須斟酌交易上之習慣及經濟
      目的，依誠信原則而為之。關於法律行為之解釋方法，應
      以當事人所欲達到之目的、習慣、任意法規及誠信原則為
      標準，合理解釋之，其中應將目的列為最先，習慣次之，
      任意法規又次之，誠信原則始終介於其間以修正或補足之
      ，最高法院著有88年度台上字第1671號裁判意旨可資參照
      。查原告通知被告之律師函（見卷第10頁），其用語固為
      「解除」房屋租賃契約，原告復於起訴狀所載事實及理由
      欄記載「委請陳慶諭律師發函為先期通知，向被告表示『
      終止』系爭租約」（見卷第2頁第13行以下），且本件被
      告自97年5月起遲延給付租金總額已達20個月，復經原告
      催告而仍拒不履行，積欠租金金額已達2個月以上。且自
      原告提起本件訴訟之目的觀之，其用意顯係請求被告遷讓
      返還系爭房屋，準此以解，原告之真意應為「終止」系爭
      租賃契約無疑，如此方符當事人之目的解釋，並與誠信原
      則無違。從而，原告既已終止租賃契約，被告遲延給付租
      金除以擔保金抵償外，已逾2個月以上，原告自得依前開
      法律規定請求被告遷讓返還系爭房屋，為有理由，應予准
      許。
    (三)末按依不當得利之法則請求返還不當得利，以無法律上之
      原因而受利益，致他人受有損害為其要件，故其得請求返
      還之範圍，應以對方所受之利益為度，非以請求人所受損
      害若干為準，無權占有他人土地，可能獲得相當於租金之
      利益為社會通常之觀念。此有最高法院61年台上字第1695
      號判例可資參照。被告自97年5 月起遲延給付租金總額已
      達20個月，原告乃於99年3 月24日委由陳慶諭律師發函終
      止系爭租賃契約，兩造間租賃關係既已終止，被告繼續占
      有系爭房屋即屬無法律上原因而繼續占有使用系爭房屋而
      獲有相當於租金之利益，原告請求被告給付未支付租金50
      0,000 元，及自終止租約後之99年5 月1 日起至返還房屋
      之日止，按月以約定租金30,000元計算之不當得利損害金
      ，於法有據。爰判決如主文第二項，並依民事訴訟法第77
      條之13計算訴訟費用如主文第三項所示。
    (四)綜上，原告依民法第455 條、第767 條第1 項前段、土地
      法第100 條第3 款規定請求被告遷讓返還系爭房屋、給付
      積欠之租金500,000 元及自99年5 月1 日起至遷讓返還房
      屋之日止，按月以30,000元計算之相當於租金之不當得利
      損害金，為有理由，應予准許。
  四、假執行之宣告：本判決第二項所命被告給付之金額未逾50
      0,000 元，依民事訴訟法第389 條第1 項第5 款規定應依
      職權宣告假執行；並依同法第392 條第2 項規定，依職權
      宣告被告如預供相當之擔保，得免為假執行。
  五、訴訟費用之負擔：民事訴訟法第78條。
中    華    民    國    99    年    7     月    26    日
                  民事第六庭    法  官  張瑜鳳
以上正本係照原本作成。
如對本判決上訴，須於判決送達後20日內向本院提出上訴狀。如
委任律師提起上訴者，應一併繳納上訴審裁判費。
中    華    民    國    99    年    7     月    26    日
                                書記官  林鈞婷

司法院資訊處製作；財團法人民間司法改革基金會備份。
